【裁判字號】    97,訴,1483
【裁判日期】    980123
【裁判案由】    回復不動產所有權登記
【裁判全文】
臺灣高雄地方法院民事判決              97年度訴字第1483號
原      告  丁○○
            辛○○
                      樓
            乙○○
            戊○○
                      號
上列四人共同
訴訟代理人  石繼志律師
            邱超偉律師
            壬○○    住高雄市.
            己○○    住高雄縣.
            庚○○    住高雄縣.
被      告  潘陳淑毓  住同上
            潘昶廷    住高雄市.
            潘姿伶    住高雄市.
            潘藝文    住高雄市.
            鄭西郎    住花蓮縣.
兼上列五人共同
訴訟代理人  丙○○    住高雄縣.
上  一  人
訴訟代理人  李衍志律師
被      告  甲○○    住台南市.
上列當事人間回復不動產所有權登記事件，經本院於民國98年1
月9 日言詞辯論終結，判決如下：
    主      文
被告丙○○應給付原告及被告丙○○新台幣壹佰貳拾柒萬零肆佰
柒拾玖元，及自民國九十五年十二月二十三日起至清償日止，按
週年利率百分之五計算之利息。
原告其餘之訴駁回。
訴訟費用由被告丙○○負擔。
本判決於原告乙○○、辛○○、丁○○、戊○○以新台幣肆拾貳
萬伍仟元為被告丙○○供擔保後，得假執行。但被告丙○○如以
新台幣壹佰貳拾柒萬零肆佰柒拾玖元為原告乙○○、辛○○、丁○○、戊○○預供擔保，得免為假執行。
原告其餘假執行之聲請駁回。
    事實及理由
一、本件起訴時原列潘周英為原告，嗣潘周英於民國95年12月23
    日死亡，此有戶籍謄本乙份附卷可稽（見本院卷一第66頁）
    ，其法定繼承人為丙○○、乙○○、辛○○、丁○○、庚○○、己○○、壬○○、戊○○等8 人，除乙○○、辛○○、
    丁○○、戊○○於本院依法聲明承受訴訟外（見本院卷一第
    75-76 頁），其餘庚○○、己○○、壬○○則經本院於97年
    3 月31日依原告聲請裁定命該3 人承受訴訟（見本院卷二第
    394 頁）。至被告丙○○原應承受潘周英之訴訟上地位，應
    認為無訴訟上對立之關係而不存在，故無庸承受訴訟（最高
    法院63年度第4次民庭庭推總會決議（三）參照）。
二、原告己○○經合法通知，未於言詞辯論期日到場；原告壬○○經合法通知，未於最後言詞辯論期日到場，經核無民事訴
    訟法第386 條所列各款情事，爰依原告聲請，由其一造辯論
    而為判決。
三、本件起訴狀所列被告原為丙○○、潘陳淑毓、潘昶廷、潘藝
    文、鄭西郎、潘姿伶，嗣因系爭房地現時所有權人為甲○○
    ，而潘陳淑毓、潘昶廷、潘藝文、鄭西郎、潘姿伶等5 人已
    非系爭房地之登記名義人，原告遂對該5 人撤回起訴，並追
    加甲○○為被告，嗣原告因請求被告甲○○塗銷系爭房地所
    有權登記後，應先回復登記予潘陳淑毓、潘昶廷、潘藝文、
    鄭西郎、潘姿伶後，再請求由該5 人回復登記予原告，乃再
    追加該5 人為被告，核其本件請求事實為被告丙○○及甲○○間有無通謀虛偽意思表示及共同侵權行為，暨被告丙○○
    有無違反和解契約，基礎事實係屬同一，依民事訴訟法第25
    5 條第1 項第2 款，其訴之變更追加，自應准許。
四、原告乙○○、辛○○、丁○○、戊○○主張：坐落高雄市○○區○○段851 第號及其上同段1123建號即門牌號碼為高雄
    市○○區○○街13號房屋（下稱系爭房地），應有部分6/18
    原登記為潘周英所有，潘周英於93年4 月16日經法院宣告為
    禁治產人，並選任被告丙○○為其監護人，詎丙○○竟於93
    年6 月25日將系爭房地以贈與為原因分別移轉所有權登記至
    其妻即被告潘陳淑毓、其兒女即被告潘昶廷、潘姿伶，應有
    部分各為1/18，共計3/18，嗣於94年7 月22日又以贈與為原
    因，各移轉應有部分1/18之所有權登記至其女即被告潘藝文
    及其妹婿即被告鄭西郎名下。再於95年12月22日以買賣為原
    因將該5/18移轉所有權登記至被告甲○○名下。潘周英既為
    受禁治產宣告之人，則其監護人丙○○以贈與之方式無償處
    分系爭房地之應有部分5/18，自非為其利益，且未得全體親
    屬會議允許，依民法第1113條準用第1101條之規定，自不生
    效力。原告乃對丙○○提起刑事侵占告訴，於94年9 月16日
    偵查中，丙○○並當庭表示同意於3 個月內，願將系爭房地
    所有權之應有部分5/18回復登記至潘周英名下，並簽具和解
    書，原告始撤回刑事告訴，然丙○○迄今均不履行，顯已違
    反和解書之義務。而被告甲○○因與丙○○通謀而為虛偽之
    意思表示，其以買賣為原因移轉所有權登記之行為應屬無效
    ，且與丙○○共同侵害潘周英之財產權，原告得依民法第87
    條、第184 條、第185 條、第213 條、第242 條之規定，請
    求甲○○塗銷系爭房地之所有權移轉登記。為此，爰依侵權
    行為、回復原狀及代位之法律關係提起本件訴訟。（一）先
    位聲明：被告甲○○應將高雄市政府鹽埕地政事務所於95年
    12月22日以買賣為原因所辦理系爭房地所有權應有部分5/18
    之移轉登記予以塗銷，並回復登記為被告潘陳淑毓、潘昶廷
    、潘藝文、鄭西郎、潘姿伶所有。被告潘陳淑毓、潘昶廷、
    潘姿玲應將高雄市政府鹽埕地政事務所於94年7 月16日以贈
    與為原因所辦理系爭房地所有權應有部分3/18之移轉登記予
    以塗銷；被告潘藝文、鄭西郎應將高雄市政府鹽埕地政事務
    所於94年8 月8 日以贈與為原因所辦理系爭房地所有權應有
    部分2/18之移轉登記予以塗銷，並回復登記為原告及被告丙○○等8 人公同共有。若認甲○○與丙○○間並非通謀虛偽
    買賣而無法塗銷甲○○就系爭房地之所有權登記時，則系爭
    房地因無法回復所有權登記至原告及被告丙○○等8 人名下
    ，原告因丙○○未能履行和解書義務而受有無法回復原狀之
    損害，爰依民法第215 條之規定，提起本件訴訟，請求丙○○以金錢賠償其損害，損害金額以系爭房地之價額計算為1,
    270,479 元，及系爭房地移轉所有權登記至甲○○名下之翌
    日即95年12月23日起加計法定遲延利息。並備位聲明：被告
    丙○○應給付原告1,270,479 元，及自95年12月23日起至清
    償日止，按年息5%計算之利息。（二）願供擔保，請准宣告
    假執行。
五、被告丙○○、潘陳淑毓、潘昶廷、潘藝文、鄭西郎、潘姿伶
    則以：丙○○係經先母潘周英同意始將其名下系爭房地之應
    有部分5/18以贈與為原因移轉所有權登記至其妻及兒女名下
    ，丙○○固曾於94年度調偵字第195 號刑事侵占案件偵查中
    ，與原告簽署和解書承諾願於3 個月內將系爭房地回復所有
    權登記至潘周英名下，然為其反對，始未依約履行。嗣丙○○為扶養潘周英，曾向被告甲○○借貸100 萬元，乃將其妻
    及兒女名下之應有部分以買賣為原因移轉所有權登記予被告
    甲○○，用以抵債該100 萬元債務等語，資為抗辯。並聲明
    駁回原告之訴。
六、被告甲○○則以：伊與丙○○係同事關係，因伊之前於92年
    間借貸丙○○本金94萬元，算至95年底，共4 年，利息約6
    萬元，伊於95年7 月間向丙○○求償，因其表示無錢清償債
    務，乃提議願先將系爭房地所有權之應有部分18分之5 登記
    與伊供為債權擔保，並請伊不要出售系爭房地，俟其99年間
    退休，再清償上開債務，將系爭土地所有權回復登記至其名
    下等語置辯。並聲明駁回原告之訴。
七、兩造不爭執之事項：
（一）系爭房地之應有部分6/18原為潘周英所有，其於93年4 月
      16日經法院宣告為禁治產人，並選任丙○○為其監護人，
      丙○○並於93年6 月25日將系爭房地以贈與為原因分別移
      轉所有權登記至其妻及子女即被告潘陳淑毓、潘昶廷、潘
      姿伶各1/18，共計為3/18，嗣於94年7 月22日再以贈與為
      原因，各移轉應有部分1/18之所有權登記至其女即被告潘
      藝文及其妹婿即被告鄭西郎名下。有土地登記謄本附卷可
      參（本院卷一第9 頁）。
（二）原告乙○○、辛○○、丁○○、戊○○以丙○○上開行為
      ，提起刑事侵占告訴，兩造於台灣高雄地方法院檢察署94
      年度調偵字第195 號偵查中達成和解，丙○○應負責將系
      爭房地之所有權回復登記為潘周英所有，原告乙○○、辛○○、丁○○、戊○○並當庭撤回刑事告訴，惟丙○○迄
      今並未履行，此經本院依職權調閱上開刑事偵查卷查明屬
      實，並有訊問筆錄及和解書附卷可稽（本院卷二第325-32
      7 頁）。
（三）丙○○於95年12月22日以買賣為原因將系爭房地之所有權
      移轉登記予被告甲○○。有高雄市政府地政處鹽埕地政事
      務所97年2 月4 日高市地鹽三字第0970000970號函送相關
      申請移轉登記文件附卷可稽（本院卷一第191-218 頁）。
（四）潘周英於95年12月23日過世，有戶籍謄本在卷可稽（本院
      卷一第66頁）。其法定繼承人為乙○○、辛○○、丁○○
      、庚○○、己○○、壬○○、戊○○及被告丙○○。其等
      均未為拋棄或限定繼承。
（五）系爭房地之價值為4,573,725 元（土地公告現值為4,370,
      625 元，建物課稅現值為203,100 元），若以應有部分18
      分之5 計算，則為1,270,479 元。
八、本件兩造爭執之處在於：（一）被告丙○○與甲○○間系爭
    房地買賣之債權及物權行為是否均為通謀虛偽意思表示而應
    為無效？（二）原告請求被告甲○○應將系爭房地之所有權
    登記塗銷回復為被告潘陳淑毓、潘昶廷、潘藝文、鄭西郎、
    潘姿伶所有，再請求被告潘陳淑毓、潘昶廷、潘藝文、鄭西
    郎、潘姿伶將系爭房地之所有權登記塗銷回復為原告及被告
    丙○○公同共有，是否有據？（三）若原告先位之訴為無理
    由，則原告備位之訴是否有據？
（一）被告丙○○與甲○○間系爭房地買賣之債權及物權行為是
      否均為通謀虛偽意思表示而應為無效？
    1.按「第三人主張表意人與相對人通謀而為虛偽意思表示者
      ，該第三人應負舉證之責。」，最高法院48年台上字第29
      號著有判例意旨可資參照。又「當事人主張有利於己之事
      實，就其事實負有舉證之責，民事訴訟法第277 條，定有
      明文。上訴人主張：被上訴人通謀而為虛偽意思表示，共
      同侵害伊之債權，自有先就此項事實舉證之義務。上訴人
      所提證據，僅能證明其債權之存在及系爭房屋移轉之情形
      ，對於被上訴人應負侵權行為責任之故意過失事實，則未
      能證明。縱證人劉某、王某陳述房地買賣之時日等，略有
      出入。亦不能據此免除上訴人應先負舉證之責，而謂被上
      訴人有共同侵權行為。」、「民法第87條第1 項所謂通謀
      虛偽意思表示，乃指表意人與相對人互相故意為非真意之
      表示而言，故相對人不僅須知表意人非真意，並須就表意
      人非真意之表示相與為非真意之合意，始為相當，若僅一
      方無欲為其意思表示所拘束之意，而表示與真意不符之意
      思者，尚不能指為通謀而為虛偽意思表示，在贈與或買賣
      契約，亦不能僅因契約當事人間有特殊親誼關係或價金之
      交付不實，即謂該贈與或買賣係通謀虛偽成立。原審謂上
      訴人未能舉證證明，僅以系爭買賣或贈與契約與常情不合
      為由，主張各該契約係出於通謀虛偽意思表示，為無可取
      ，因而為上訴人敗訴之判決，洵無違誤。」，最高法院73
      年度台上字第3506號、86年度台上字第3865號分別著有判
      決意旨可資參照。
    2.經查，被告丙○○自92年起至95年止，陸續向被告甲○○
      借貸萬元至15萬元不等，前後借款約20次，本金合計約94
      萬元，利息6 萬元，每次借款均由甲○○以現金交付予丙○○，丙○○並先後交付借據約20紙予甲○○收執作為證
      明，嗣於95年間，甲○○向丙○○催討上開借款，丙○○
      乃將與上開借款金額相當之系爭房地應有部分5/18移轉登
      記予甲○○以為抵債，甲○○並於系爭房地移轉登記後至
      代書處返還上開借據20紙予丙○○等情，業經被告丙○○
      、甲○○分別供述大致相符在卷（見本院卷二第436- 438
      、597-600 頁），並有存摺明細乙份附卷可稽（見本院卷
      二第623-630 頁），是被告丙○○係因先前陸續向被告甲○○借款未清償，遂將登記在被告潘陳淑毓、潘昶廷、潘
      藝文、鄭西郎、潘姿伶名下系爭房地應有部分5/18，以買
      賣為原因移轉登記予被告甲○○以抵償其借款債務，足認
      被告丙○○、甲○○間就買賣之不動產標的及價金等契約
      必要之點已達成合意，買賣契約已成立，並已完成所有權
      之移轉登記，亦無違私人間多次小額借貸係以提領現金方
      式交付為之，及被告丙○○於將系爭房地應有部分5/18移
      轉登記予被告甲○○以抵償債務後，再自被告甲○○取回
      其先前簽立之借據並將之銷毀等常情，堪認被告丙○○、
      甲○○間系爭房地之買賣債權及物權行為並非通謀虛偽意
      思表示，而原告徒以被告丙○○與甲○○間，就借貸起迄
      時間、每次借貸金額、借貸原因、現金交付地點、代書姓
      名及年齡、有無再借貸等細節之陳述不相吻合，或與台灣
      高等法院高雄分院94年度家上易字第1 號民事判決所認定
      之事實不符等情，均係就非屬消費借貸必要因素所為之爭
      執，且該借貸之事實迄今已有數年之久，亦難期待被告丙○○、甲○○就各該細節為完全之記憶並為精確之陳述，
      揆諸上開說明，應認原告未能就被告丙○○、甲○○間通
      謀虛偽意思表示為舉證。被告丙○○、甲○○間就系爭房
      地應有部分之買賣既非虛偽，則原告執此主張被告丙○○
      、甲○○有共同侵權行為云云，亦非可採。
（二）原告請求被告甲○○應將系爭房地之所有權登記塗銷回復
      為被告潘陳淑毓、潘昶廷、潘藝文、鄭西郎、潘姿伶所有
      ，再請求被告潘陳淑毓、潘昶廷、潘藝文、鄭西郎、潘姿
      伶將系爭房地之所有權登記塗銷回復為原告及被告丙○○
      公同共有，是否有據？
    1.按「禁治產人，無行為能力」、「無行為能力人之意思表
      示，無效」，民法第15條、第75條前段分別定有明文。又
      按「土地法第36條（現行土地法第43條）所謂登記有絕對
      效力，係為保護因信賴登記取得土地權利之第三人而設，
      故登記原因無效或得撤銷時，在第三人未取得土地權利前
      ，真正權利人對於登記名義人仍得主張之。」，最高法院
      33年上字第4983號著有判例可資參照。是土地法第43條所
      稱依本法所為之登記，有絕對效力，係為保護善意第三人
      而設。第三人因信賴登記而取得土地權利時，不因登記原
      因之無效或撤銷，而被剝奪，真正權利人亦不得對之主張
      其權利。查潘周英係於93年4 月16日經法院宣告為禁治產
      人，並選任丙○○為其監護人，嗣潘周英於93年6 月25日
      將系爭房地以贈與為原因分別移轉所有權登記至被告潘陳
      淑毓、潘昶廷、潘姿伶各1/18，共計為3/18，再於94年7
      月22日以贈與為原因，各移轉應有部分1/18之所有權登記
      至被告潘藝文、鄭西郎名下，已如前述，是潘周英於經法
      院宣告為禁治產人後，與被告潘陳淑毓、潘昶廷、潘藝文
      、鄭西郎、潘姿伶間所為之上開贈與及移轉所有權之債權
      及物權行為，依法固均為無效，則被告潘陳淑毓、潘昶廷
      、潘藝文、鄭西郎、潘姿伶再將系爭房地應有部分5/18
      移轉予被告甲○○，自屬無權處分，惟被告甲○○業已否
      認知悉系爭房地上開應有部分5/18之實際所有權人為何人
      乙事，而原告並未另行舉證證明被告甲○○受讓系爭房地
      應有部分5/18係出於惡意之事實，足認被告甲○○係善意
      受讓而取得系爭房屋應有部分5/18之所有權，依上開說明
      ，潘周英之繼承人即原告及被告丙○○等8 人，對於善意
      受讓之被告甲○○自不得主張其權利，故原告請求被告甲○○應將系爭房地之所有權登記塗銷回復為被告潘陳淑毓
      、潘昶廷、潘藝文、鄭西郎、潘姿伶所有，再請求被告潘
      陳淑毓、潘昶廷、潘藝文、鄭西郎、潘姿伶將系爭房地之
      所有權登記塗銷回復為原告及被告丙○○公同共有，於法
      洵屬無據。
    2.「按監護人對受監護人之財產，非為受監護人之利益，不
      得使用或處分，如其處分之標的物為不動產時，雖其處分
      係為受監護人之利益，亦須得親屬會議之允許始得為之，
      民法第1101條固定有明文，第此項處分權之行使，係指由
      監護人以自己名義為處分之情形而言。」，最高法院82年
      度台上字第2056號著有判決意旨可資參照。查本件係由訴
      外人潘周英以自己之名義於93年6 月25日將系爭房地以贈
      與為原因分別移轉所有權登記至被告潘陳淑毓、潘昶廷、
      潘姿伶各1/18，共計為3/18，再於94 年7月22日以贈與為
      原因，各移轉應有部分1/18之所有權登記至被告潘藝文、
      鄭西郎名下，此有系爭房地之異動索引資料附卷可憑（見
      本院卷第357-372 頁），而非由潘周英之監護人即被告丙○○以自己名義為之，揆諸上開判決要旨，原告爰引民法
      第1113條準用民法第1101 條 主張被告丙○○處分潘周英
      之財產，未得親屬會議之允許而不生效力云云，於法尚有
      違誤。
（三）若原告先位之訴為無理由，則原告備位之訴是否有據？
      查原告乙○○、辛○○、丁○○、戊○○曾對被告丙○○
      提起刑事侵占告訴，被告丙○○並於94年9 月16日偵查中
      當庭表示願於3 個月內將系爭房地所有權應有部分5/18回
      復登記至潘周英名下，並簽具和解書，惟其迄今並未履行
      ，已如前述，又該和解契約係載明：「丙○○願以三個月
      辦妥，移轉至母親（潘周英）名下。」等語，而系爭房地
      應有部分5/18已先於93年6 月25日、94年7 月22日移轉登
      記予被告潘陳淑毓、潘昶廷、潘藝文、鄭西郎、潘姿伶，
      故該和解契約係自始不能，且對被告丙○○而言，係為主
      觀不能，被告丙○○迄今尚未履行該契約義務，其自應負
      債務不履行之責任。而原告與被告丙○○因繼承本應共同
      承受原屬被繼承人潘周英所有系爭房地應有部分5/18（最
      高法院63年度第4 次民庭庭推總會決議（三）參照），惟
      因系爭房地應有部分5/18已由被告甲○○善意取得其所有
      權，且原告及被告丙○○尚未就潘周英所有之遺產為分割
      ，故被告丙○○顯無法將之回復原狀而移轉登記予潘周英
      之法定繼承人即原告及被告丙○○公同共有，原告請求被
      告丙○○依民法第215 條之規定以金錢賠償其損害，於法
      有據。又原告及被告丙○○因系爭房地應有部分5/18無法
      回復登記予潘周英之法定繼承人公同共有，在該公同關係
      存續中，其等所受以金錢賠償其損害，亦應為公同共有而
      為不可分之債，而系爭房地之價值為4,573,725 元，其應
      有部分18分之5 之價值為1,270,479 元，已如前述，從而
      ，原告依民法第215 條規定，請求被告丙○○賠償之損害
      為1,270,479 元，並由原告及被告丙○○就該損害額公同
      共有。
九、綜上所述，被告丙○○、甲○○就系爭房地應有部分5/18之
    買賣並非虛偽，且被告甲○○亦善意取得系爭房地應有部分
    5/18之所有權，而被告丙○○違反和解契約，自應負債務不
    履行之責任，從而，原告依民法第215 條之規定請求被告丙○○以金錢賠償原告及被告丙○○損害為1,270,479 元，及
    自95年12月23日起至清償日止按年息5/100 計算之利息，為
    有理由，應予准許。
十、原告乙○○、辛○○、丁○○、戊○○陳明願供擔保，請准
    宣告假執行，經核無不合，爰酌定如主文所示之擔保金額，
    併予准許。至原告敗訴部分，其假執行之聲請，已失所附麗
    ，應併予駁回。
十一、本件事證已臻明確，兩造其餘攻擊防禦方法及舉證，於判
      決結果無影響，毋庸一一論列，附此敘明。
十二、結論：原告之訴為一部有理由、一部無理由，依民事訴訟
      法第385 條第1 項前段、第79條、第390 條第2 項，判決
      如主文。
中    華    民    國    98    年    1     月    23    日
                    民事鳳山分庭法  官  何悅芳
正本係照原本作成。
如不服本判決，應於送達後20日內，向本院提出上訴狀並表明上
訴理由，如於本判決宣示後送達前提起上訴者，應於判決送達後
10日內補提上訴理由書（須附繕本）。
中    華    民    國    98    年    1     月    23    日
                                書記官  洪嘉慧


司法院資訊處製作；財團法人民間司法改革基金會備份。
